臺灣臺北地方法院民事判決　　　　　　99年度重訴字第1272號
原　　　告　玉禮實業股份有限公司
法定代理人　賴明峰
訴訟代理人　黃仕翰律師
被　　　告　台北富邦商業銀行股份有限公司
法定代理人　蔡明忠
訴訟代理人　林依璇
　　　　　　羅雪杏
被　　　告　詹瑞勳
上二人共同
訴訟代理人　康閣良
　　　　　　紀舒智
　　　　　　裘子良
上列當事人間請求返還股票事件，本院於民國一百年十二月十九
日言詞辯論終結，判決如下：
    主  文
原告之訴及其假執行之聲請均駁回。
訴訟費用由原告負擔。
    事實及理由
一、按訴狀送達後，原告不得將原訴變更或追加他訴，但請求之
    基礎事實同一、該訴訟標的對於數人必須合一確定時，追加
    其原非當事人之人為當事人、不甚礙被告之防禦及訴訟之終
    結者，不在此限，民事訴訟法第二百五十五條第一項第二款
    、第五款、第七款定有明文。本件原告起訴時，依民法第二
    百二十六條、第二百二十七條及第一百八十四條規定，請求
    被告台北富邦商業銀行股份有限公司（下稱台北富邦銀行）
    應將台灣固網股份有限公司股票七十萬股返還原告，若無法
    返還時，被告台北富邦銀行應給付原告至少新台幣（下同）
    三千零十六萬元，及自民國九十六年十二月二十八日起至清
    償日止，按年息百分之五計算之利息；嗣於一百年三月十日
    以民事更正訴之聲明暨追加被告狀，追加被告詹瑞勳，並依
    民法第二百二十六條給付不能、同法第一百八十四條及第一
    百八十八條侵權行為連帶給付之法律關係，變更聲明為被告
    台北富邦銀行與被告詹瑞勳應連帶給付原告三千零十六萬元
    ，及上開期間、利率計算之利息；再於一百年五月四日以民
    事更正訴之聲明(二)狀，不變更訴訟標的，變更聲明為先位請
    求被告台北富邦銀行應給付原告三千零十六萬元，及上開期
    間、利率計算之利息，備位請求被告台北富邦銀行與被告詹
    瑞勳應連帶給付原告三千零十六萬元，及上開期間、利率計
    算之利息。原告依侵權行為連帶給付之法律關係，追加被告
    詹瑞勳部分，核屬追加訴訟標的必須合一確定之原非當事人
    之人為當事人，並不甚礙被告之防禦及訴訟之終結，且原告
    請求之基礎事實同一，參諸前揭規定，應予准許。
二、原告起訴主張：伊公司於八十九年間向被告台北富邦銀行（
    原名富邦商業銀行股份有限公司，嗣於九十四年一月一日與
    台北銀行合併，更名為台北富邦商業銀行股份有限公司）申
    請進口開狀，並於同年九月十一日提供台灣固網股份有限公
    司（下稱舊台固公司）股票一百萬股，設定質權予被告台北
    富邦銀行，嗣舊台固公司於九十三年八月二十七日辦理減資
    ，前開股票經減資換發為七十萬股（下稱系爭股票），同時
    轉為無實體股票，原告因於同年九月七日重新設質予被告台
    北富邦銀行，並以帳號劃撥方式撥入被告台北富邦銀行集保
    帳戶內保管之，迄九十六年三月至十月間，訴外人台信國際
    電信股份有限公司（下稱台信公司）在市場上公開收購舊台
    固公司股票，被告台北富邦銀行承辦人被告詹瑞勳多次詢問
    原告是否願意出售，當時原告即明確表示台信公司以每股八
    ．三元收購價格過低，拒絕出售之意，詎原告於九十八年九
    月間將開狀金額全部還清後，向被告台北富邦銀行請求返還
    系爭股票，被告台北富邦銀行於同年九月二十三日同意辦理
    解除質權設定，惟告知舊台固公司已於九十六年六月二十九
    日召開該年度股東常會，會中通過台信公司以每股八．三元
    為對價，吸收合併舊台固公司議案，以舊台固公司為消滅公
    司，台信公司為存續公司，概括承受舊台固公司權利義務，
    並更名為台灣固網股份有限公司（下稱新台固公司），並以
    新台固公司五百八十一萬元現金股利領取單代替，致使系爭
    股票滅失。是以被告台北富邦銀行及被告詹瑞勳明知原告拒
    絕以八．三元之低價出售系爭股票，卻未經原告同意，擅自
    將持有之股票變價或處分為現金對價款，致系爭股票滅失，
    違反質權人應盡之保管及善良管理人注意義務，且原告並未
    收受上開舊台固公司九十六年度股東會開會通知書及該次股
    東會議事錄，而被告台北富邦銀行身為系爭股票保管義務人
    ，卻未事前通知原告出席該次股東會，更未於知悉股東會決
    議對價合併後，即時通知原告而讓原告在第一時間救濟或主
    張權利，違反質權人應負之告知義務，致原告受有系爭股票
    當時市價七百九十一萬元損失，加計所失利益二千二百二十
    五萬元，總計三千零十六萬元之損害，爰先位依民法第二百
    二十六條之規定、備位依同法第一百八十四條第一項前段及
    第一百八十八條之規定提起本訴。並先位聲明：被告台北富
    邦銀行應給付原告三千零十六萬元，及自九十六年十二月二
    十八日起至清償日止，按年息百分之五計算之利息，備位聲
    明：被告應連帶給付原告三千零十六萬元，及自九十六年十
    二月二十八日起至清償日止，按年息百分之五計算之利息，
    並均願供擔保請准宣告假執行等語。
三、被告則以：原告為訴外人舊台固公司之股東，該公司於九十
    六年六月二十九日召開九十六年度股東會常會，會中通過台
    信公司吸收合併舊台固公司議案，由台信公司以每股現金八
    ．三元為對價吸收合併舊台固公司股份，以舊台固公司係消
    滅公司，台信公司為存續公司概括承受舊台固公司之權利，
    並更名為新台固公司，舊台固公司於該次股東會前之同年五
    月二十九日寄送股東開會通知書、股東會後之同年七月十八
    日寄送股東會議事錄，均係按舊台固公司之股東留存於股東
    名簿記載之通訊地址寄發，原告謂其未收到該公司寄發之股
    東常會通知書及股東會議事錄，顯係推託狡辯之詞，而被告
    並非舊台固公司之股東，舊台固公司並無寄發該股東會通知
    書或股東會議事錄予被告之義務，被告亦未收到該股東會通
    知書或股東會議事錄，原告主張被告台北富邦銀行有通知原
    告出席上開股東會，並於知悉股東會決議對價合併後，即時
    通知原告之告知義務，顯屬無據；又上開股東常會決議通過
    並呈奉主管機關核准後，訂定九十六年十二月二十八日為合
    併基準日，並於九十七年二月四日發放對價款予各股東，係
    由訴外人富邦綜合證券股份有限公司（下稱富邦證券公司）
    統一辦理合併股份銷除暨現金對價款發放事宜，毋須另經質
    權人即被告台北富邦銀行為同意或其他配合行為，富邦證券
    公司於發放對價款當日寄送各股東之「合併股份銷除暨現金
    對價款發放通知書」，亦係按合併基準日新台固公司股東名
    簿記載之通訊地址寄發原告，並未寄送非新台固公司股東之
    被告台北富邦銀行，被告台北富邦銀行並未收受該通知書，
    富邦證券公司另於同年三月六日函請臺灣集中保管結算所股
    份有限公司（下稱集保公司）辦理舊台固公司股票集保帳戶
    股票統一銷帳作業，集保公司依富邦證券公司檢具之相關文
    件，註銷舊台固公司股票無實體之登錄及辦理參加人帳簿之
    銷帳作業，亦係對證券「所有人」支付現金對價款，系爭股
    票質權之相關作業及轉換後現金之處理等節，並均由富邦證
    券公司處理，足見系爭股票之銷除作業根本無涉被告之處分
    行為，況舊台固公司於九十三年八月二十七日辦理減資時已
    採行全面無實體發行股票，原告嗣以帳簿劃撥方式重新辦理
    系爭股票質權設定，被告台北富邦銀行並無保管系爭股票，
    何來違反質權人保管義務之有，原告指摘被告未經原告同意
    ，擅自將持有之股票變價或處分為現金對價款，致系爭股票
    滅失，違反質權人應盡之保管及善良管理人注意義務，致原
    告權益受損等情事，顯與事實不符。為此聲明：駁回原告之
    訴及其假執行之聲請，如受不利之判決，願供擔保請宣告免
    為假執行等語置辯。
四、兩造不爭執事項（參見本院卷第一一六頁）：
  (一)原告於八十九年間向被告台北富邦銀行申請進口開狀，並於
    同年九月十一日提供舊台固公司股票一百萬股，設定質權予
    被告台北富邦銀行，嗣舊台固公司於九十三年八月二十七日
    辦理減資，前開股票經減資換發為七十萬股，同時轉為無實
    體股票，原告因於同年九月七日重新辦理質權設定予被告台
    北富邦銀行，並以帳號劃撥方式將系爭股票撥入被告台北富
    邦銀行集保帳戶內。
  (二)訴外人台信公司於九十六年三月至十月間，以每股八．三元
    之價格，於市場上公開收購舊台固公司股票，當時被告台北
    富邦銀行承辦人即被告詹瑞勳曾多次詢問原告是否願意出售
    系爭股票，原告亦明確表示台信公司以每股八．三元收購價
    格過低，故拒絕出售。
  (三)舊台固公司於九十六年六月二十九日召開九十六年度股東常
    會，會中通過台信公司以每股八．三元為對價，吸收合併舊
    台固公司議案，以舊台固公司為消滅公司，台信公司為存續
    司，概括承受舊台固公司權利義務，並更名為新台固公司，
    原告就該該收購價格及合併案，並未以書面異議或出席股東
    會口頭異議。
  (四)舊台固公司之股務代理機構富邦證券公司於上開股東常會通
    過合併案後，曾寄送合併股份銷除暨現金對價款發放通知書
    予各股東，內載：股份銷除暨現金對價款領取程序。
  (五)原告於九十八年九月間將開狀金額全部還清後，向被告台北
    富邦銀行申請解除質權設定，被告台北富邦銀行於同年九月
    二十三日同意辦理解除質權設定，惟未返還舊台固公司股票
    七十萬股予原告，僅交付新台固公司五百八十一萬元現金股
    利領取單，系爭股票已不存在，原告僅得向新台固公司之股
    務代理機構富邦證券公司領取該現金股利。
五、惟原告先位主張被告台北富邦銀行應依民法給付不能之規定
    負損害賠償責任等情，則為被告台北富邦銀行所否認，並以
    前揭情辭置辯。是以原告與被告台北富邦銀行間爭點在於：
    被告台北富邦銀行有何違反質權人義務之行為？經查：
  (一)按當事人主張有利於己之事實者，就其事實有舉證之責任，
    民事訴訟法第二百七十七條前段定有明文，換言之，民事訴
    訟如係由原告主張權利者，應先由原告負舉證之責，若原告
    不能舉證，以證實自己主張之事實為真實，即應駁回其訴，
    最高法院著有十七年上字第九一七號判例足參。本件原告主
    張被告台北富邦銀行未事前通知原告出席舊台固公司九十六
    年度股東常會，亦未於知悉該股東會決議對價合併後，即時
    通知原告救濟或主張權利，違反質權人應負之告知義務，又
    未經原告同意，擅自辦理股票註銷作業，致系爭股票滅失，
    違反質權人應盡之保管及善良管理人注意義務等情，為被告
    台北富邦銀行所否認，並辯稱其未收受舊台固公司寄發之股
    東會通知書或股東會議事錄，亦無通知原告出席上開股東會
    或告知原告該次股東會決議內容之義務，更未參與系爭股票
    之銷除作業，亦未收受富邦證券公司寄送之合併股份銷除暨
    現金對價款發放通知書，復未保管無實體發行之系爭股票等
    語。則原告就被告台北富邦銀行確已收受上開股東會通知書
    、股東會議事錄及合併股份銷除暨現金對價款發放通知書等
    事實之存在，自應先舉證以實其說。
  (二)查原告主張被告台北富邦銀行已收受舊台固公司之股務代理
    機構富邦證券公司寄送之九十六年度股東會通知書、股東會
    議事錄及合併股份銷除暨現金對價款發放通知書等情，聲請
    本院向富邦證券公司函查，據復：「..四、..以上股份銷除
    暨現金對價款發放通知書係依合併基準日（96年12月28日）
    該公司股東名簿記載之通訊地址寄發，毋須通知質權人台北
    富邦銀行..五、原台固公司96年股東常會通知書及股東會議
    事錄內容及交寄證明請詳如附件三～六。六、以上通知書均
    依股東留存於股東名簿記載之通訊地址寄發。」等語明確，
    有該公司一百年六月九日富證管發字第一○○○○○○七○
    ○號函（見本院卷第一三八頁至第一三九頁）及所附大宗郵
    件交寄證明等（見本院卷第一四○頁至第一五○頁）在卷可
    稽，嗣聲請通知證人即富邦證券公司承辦人員李素真到院，
    亦證稱：「...（96年6月間，舊台固公司召開股東常會，開
    會通知書是寄給何人？）寄給股票持有人，即當時股東名簿
    記載的股票持有人..台北富邦銀行不是股票持有人，股票持
    有人是原告玉禮實業股份有限公司，開會通知書都是寄給股
    票持有人，不會寄給質權人....（股票註銷的通知，是否有
    通知被告台北富邦商業銀行股份有限公司？）通知書是寄給
    當時股東名簿記載的股票持有人，不會寄給質權人....（本
    件有無通知原告領取對價款？）有寄給原告....（本件註銷
    股份，與領款通知，是否都沒有在另行通知被告？）沒有..
    ..（所言股票持有人為何？）出質人原告玉禮實業股份有限
    公司..」等語（見本院卷一百年十月三日筆錄）。足見原告
    主張被告台北富邦銀行已收受上開九十六年度股東會通知書
    、股東會議事錄及合併股份銷除暨現金對價款發放通知書云
    云，並未舉證以實其說，不足信為真正，反足以證明原告為
    舊台固公司之股東，亦為該公司股東名簿記載之股票持有人
    ，已收受上開九十六年度股東會通知書、股東會議事錄及合
    併股份銷除暨現金對價款發放通知書。
  (三)本件原告主張被告台北富邦銀行為系爭股票之質權人，就該
    股票發行之舊台固公司召開九十六年度股東常會，有事前通
    知出質人出席會議並事後告知出質人會議內容之義務云云。
    惟所舉民法第八百八十八條：「質權人應以善良管理人之注
    意，保管質物。質權人非經出質人之同意，不得使用或出租
    其質物。但為保存其物之必要而使用者，不在此限」等語，
    係關於動產質權人應以善良管理人之注意義務保管質物之規
    定，以出質人縱將股票設定質權，亦未喪失其出席股東會之
    權利觀之，尚難據此推認設質股票之權利質權人有上開通知
    或告知之義務，且舊台固公司九十六年度股東常會召開前，
    其股務代理機構富邦證券公司業將該股東常會通知書寄送股
    票持有人原告，而非質權人被告台北富邦銀行，會後之股東
    會議事錄及合併股份銷除暨現金對價款發放通知書，亦係寄
    送股票持有人原告，而非質權人被告台北富邦銀行等情為真
    正，已如前述，被告台北富邦銀行自無可能於股東會召開前
    通知出質人出席，或於股東後召集後將會議內容告知出質人
    之可能甚明，亦難認被告台北富邦銀行有何原告主張之事前
    通知或事後告知之義務存在。
  (四)又原告主張被告台北富邦銀行未經其同意，擅自辦理股票註
    銷作業，致系爭股票滅失，違反質權人應盡之保管及善良管
    理人注意義務云云。惟上開舊台固公司九十六年度股東常會
    ，決議通過台信公司吸收合併舊台固公司之議案後，其股務
    代理機構富邦證券公司於九十七年二月四日寄送之合併股份
    銷除暨現金對價款發放通知書，係按合併基準日新台固公司
    股東名簿記載之通訊地址寄發包括原告在內之股東，並未寄
    送非新台固公司股東之被告台北富邦銀行，被告台北富邦銀
    行並未收受該通知書等情為真正，已如前述，且該合併股份
    銷除暨現金對價款發放通知書第二條明白記載「特函請  貴
    股東依下列說明內容，將所持有之本公司全部股票辦理註銷
    並收受現金作業....(四)若貴股東持有之股票為質權設定..須
    於管制原因消失後於支付對價款領取單（第四聯）蓋妥原留
    印鑑駕臨本公司..辦理對價款申領作業」等語，已明確指定
    有權處理股票註銷及收受現金作業之對象，為各該股份銷除
    之股東，而非設質股票之質權人，有該合併股份銷除暨現金
    對價款發放通知書（見本院卷第三五頁）在卷可稽，已難認
    被告台北富邦銀行有何參與系爭股票銷除作業之可能；又系
    爭股票之股份銷除及現金發放作業，係由富邦證券公司辦理
    ，毋須另經被告台北富邦銀行為同意或其他配合行為等情，
    除有上開富邦證券公司函復：「..三、..另該合併案..委由
    本公司統一辦理合併股份銷除暨現金對價款發放事宜，毋須
    另經質權人同意或其他配合行為..」等語明確（見本院卷第
    一三八頁）外，並經上開證人李素真到院證稱：「..（合併
    股份消除及現金對價款發放事宜，是否要經被告同意抑或其
    他配合行為？）股份是統一消除，不用被告同意，質權關係
    消失後，就可以領取對價款，兩方都要同意才能作質權消滅
    ，兩邊如果有質權關係的話，要等質撤後才能領取對價款」
    等語（見本院卷第二○五頁背面）在卷可稽，且系爭股票於
    九十三年八月二十七日舊台固公司辦理減資時已轉為無實體
    股票等情為真正，亦為兩造所不爭執，已如前述，足認被告
    台北富邦銀行並未占有實體股票，亦無配合繳回之必要，而
    系爭股票銷除作業，係由富邦證券公司函請集保公司辦理舊
    台固公司股票集保帳戶股票統一銷帳作業，再由集保公司依
    富邦證券公司檢具之相關文件統一辦理等情，亦有集保公司
    一百年六月七日保結法字第一○○○○七四一六六號函（見
    本院卷第一二九頁至第一三○頁）在卷可參，足見被告台北
    富邦銀行辯稱其未參與系爭股票之銷除作業等語，信而有徵
    ，原告主張被告台北富邦銀行未經其同意，擅自辦理股票註
    銷作業，致系爭股票滅失，違反質權人應盡之保管及善良管
    理人注意義務云云，並非事實。
六、又原告備位主張被告詹瑞勳應依民法第一百八十四條第一項
    前段、被告台北富邦銀行應依同法第一百八十八條規定，連
    帶負侵權行為損害賠償責任等情，亦為被告所否認，並以前
    揭情辭置辯。按侵權行為，即不法侵害他人權利之行為，屬
    於所謂違法行為之一種，債務不履行為債務人侵害債權之行
    為，性質上雖亦屬侵權行為，但法律另有關於債務不履行之
    規定，故關於侵權行為之規定，於債務不履行不適用之，最
    高法院著有四十三年台上字第七五二號判例可參。本件原告
    主張其與被告台北富邦銀行間有質權設定契約關係，被告詹
    瑞勳為被告台北富邦銀行履行該契約之承辦人，詎明知原告
    拒絕以低價出售系爭股票，卻未事前通知原告出席九十六年
    度股東會，更未於知悉股東會決議對價合併後，即時通知原
    告救濟或主張權利，違反質權人應負之告知義務，又未經原
    告同意，擅自辦理股票註銷作業，致系爭股票滅失，違反質
    權人應盡之保管及善良管理人注意義務，而侵害原告就系爭
    股票之所有權，致受有三千零十六萬元之損害，核原告所指
    被告台北富邦銀行之代理人或使用人被告詹瑞勳之侵權行為
    ，係就原告提供設質股票之債權受侵害，而致其所有系爭股
    票滅失受損之侵權行為，並非被告另有何積極侵害其系爭股
    票所有權之行為，自屬兩造間質權設定契約給付不能之債務
    不履行，法律已另有關於債務不履行之規定，揆諸首揭判例
    意旨，關於侵權行為之規定，於債務不履行不適用之，故原
    告主張被告應依侵權行為規定，連帶負損害賠償責任云云，
    自無所據。況被告並無通知原告出席股東會或告知原告股東
    會決議內容之義務，亦無擅自辦理股票註銷作業，致系爭股
    票滅失，違反質權人保管及善良管理人注意義務等情，已如
    前述，自無侵權行為之可言，原告備位依民法侵權行為之規
    定，主張被告應連帶負損害賠償責任云云，亦不足採。
七、綜上所述，原告先位主張被告台北富邦銀行違反質權人告知
    及保管義務，應依民法給付不能之規定負損害賠償責任，備
    位主張被告應依民法侵權行為之規定連帶負損害賠償責任云
    云，均不足採。從而，原告先位依民法第二百二十六條債務
    不履行之給付不能、備位依同法第一百八十四條第一項前段
    及第一百八十八條僱用人侵權行為之法律關係，先位訴請被
    告台北富邦銀行應給付原告三千零十六萬元，及自九十六年
    十二月二十八日起至清償日止，按年息百分之五計算之利息
    ，備位訴請被告應連帶給付原告三千零十六萬元，及自九十
    六年十二月二十八日起至清償日止，按年息百分之五計算之
    利息，均無理由，應予駁回。原告之訴既經駁回，其假執行
    之聲請亦失所附麗，應併予駁回。
八、本件事證已臻明確，兩造其餘主張陳述及所提之證據，與判
    決結果不生影響，爰不一一另行論述，附此敘明。
九、據上論結，本件原告之訴為無理由，依民事訴訟法第七十八
    條，判決如主文。
中    華    民    國   100    年    12    月    28    日
                  民事第一庭    法  官  劉台安
以上正本係照原本作成
如對本判決上訴，須於判決送達後二十日內向本院提出上訴狀。
如委任律師提起上訴者，應一併繳納上訴審裁判費。
中    華    民    國   100    年    12    月    28    日
                                書記官  曹瓊文